【裁判字號】    97,訴,246
【裁判日期】    970415
【裁判案由】    偽造文書等
【裁判全文】
臺灣彰化地方法院刑事判決               97年度訴字第246號
公  訴  人  臺灣彰化地方法院檢察署檢察官
被      告  丙○○○
                      號
上列被告因偽造文書等案件，經檢察官提起公訴（96年度偵續字
第15號），本院判決如下：
    主    文
丙○○○行使偽造準私文書，足以生損害於他人，處有期徒刑壹
年貳月，減為有期徒刑柒月。
    事    實
一、丙○○○因遭真實姓名、年籍不詳之案外人倒會，周轉失靈
    、需錢孔急，竟基於意圖為自己不法所有而詐取他人財物、
    及偽造準私文書之犯意，自任會首召集成立互助會，約定會
    期自民國（下同）91年4 月10日起至94年3 月10日止，含會
    首共計36會，每會會款新臺幣（下同）1 萬元，採內標制，
    於每月10日晚上8 時，在其位於彰化縣員林鎮○○路420 巷
    20弄5 號之住所或三橋里三條圳之處所開標，且於92年6 月
    10日之某時，未經同意，在上址開標處所，於投標單上偽造
    「余啟忠」名義投標而偽造其署押1 枚，並填載1,600 元之
    競標標息，而偽造該期投標單之準私文書1 紙，用以表示余
    啟忠願依該投標單上所載之金額為標息以標取會款，繼之持
    向其他到場之活會會員提示以參與競標，而行使前開偽造之
    準私文書，足以生損害於余啟忠及該期仍為活會之會員；開
    標後並即向該期活會會員偽稱係余啟忠得標以收取會款，致
    該期活會會員均陷於錯誤，確信為余啟忠得標，而分別交付
    會款予丙○○○，丙○○○以此方式詐得會款共計19萬3,20
    0 元【（10,000-1,600）23（亦即扣除至92年5 月10日止
    已得標之死會會員共13人）】。嗣前揭互助會於92年10月因
    故停標，互助會會員聚集謀求救濟，經互相查訪始悉上情。
二、案經葉明嬌、蘇林宏、蘇浩翔、張光枝、黃逸柔、張掌湖、
    張唐華、張芳瑜、謝素香、乙○○○、林煙輝、余啟忠、甲
    ○○、余蓮、余麗娟訴由彰化縣警察局員林分局報請臺灣彰
    化地方法院檢察署檢察官偵查起訴。
    理    由
一、按被告以外之人於審判外之言詞或書面陳述，除法律有規定
    者外，不得作為證據，刑事訴訟法第159 條第1 項固定有明
    文。惟被告以外之人於審判外之陳述，雖不符第159 條之 1
    至第159 條之4之 規定，而經當事人於審判程序同意作為證
    據，法院審酌該言詞陳述或書面陳述作成時之情況，認為適
    當者，亦得為證據；當事人、代理人或辯護人於法院調查證
    據時，知有第159 條第1 項不得為證據之情形，而未於言詞
    辯論終結前聲明異議者，視為有前項之同意，同法第159 條
    之5 定有明文。查本案於本院準備程序時，被告丙○○○就
    本院下列所引被告以外之人於審判外之言詞或書面陳述均同
    意作為證據，且迄至本院審理調查證據時亦未爭執上開證據
    之證據能力，本院審酌該等言詞陳述或書面陳述作成時之情
    況，並無非法取得等不適當之情形，且經本院於審判期日依
    法進行證據之調查、辯論，被告於訴訟上之程序權，已受保
    障，依刑事訴訟法第159 條之5 之規定，自有證據能力。
二、訊據被告丙○○○固坦自任會首，召集前開互助會，對外招
    募互助會會員，並負責主持每月標會等事宜，該互助會會期
    自91年4 月10日至94年3 月10日，每期會款1 萬元，已於92
    年10月停標，伊於92年6 月10日之某時，在開標處所，於投
    標單上填寫「余啟忠」之名字及1,600 元之競標標息投標等
    事實，惟矢口否認有何行使偽造準私文書或詐欺取財之犯行
    ，辯稱：伊本來係向會腳張慶花借用她媳婦葉明嬌之名義投
    標，但遭拒絕，伊遂改向另一會腳甲○○借用她兒子余啟忠
    之名義投標，故其於92年6 月10日之某時，填載余啟忠之姓
    名及投標金額，標得該期會款，均係經余啟忠之母親事後同
    意；又其並無詐欺取財之犯意云云。惟查：
（一）被告丙○○○於92年6 月10日之某時，未經同意，在上揭
      開標處所，於投標單上偽造「余啟忠」名義投標而偽造其
      署押1 枚，並填載1,600 元之競標標息，而偽造該期投標
      單之準私文書1 紙，用以表示余啟忠願依該投標單上所載
      之金額為標息以標取會款，繼之持向其他到場之活會會員
      提示以參與競標，開標後並即向該期活會會員偽稱係余啟
      忠得標以收取會款，致該期活會會員均陷於錯誤，確信為
      余啟忠得標，而分別交付會款予丙○○○等情，業據證人
      甲○○於偵訊中證述：「（問：91年4 月10日是否有參加
      丙○○○的合會？）有」、「（問：是誰起的會？）丙○
      ○○，我女婿2 會，我女兒余蓮1 會，余麗娟1 會，我兒
      子余啟忠1 會，我甲○○1 會」、「（問：6 會你標過幾
      會？）我有去標，但都沒有標成過，都是活會，1,600 元
      標起來時沒有告訴我」、「（問：丙○○○是何時跟你借
      的？）她沒有跟我講，她標走後才說要貼我1,000 元，她
      在路上遇到我跟我講的」、「（你是何時跟她講的？）就
      是標完後那個晚上講的，我有去標會，但是她當場沒有告
      訴我，是後來才說的」、「（問：92年6 月10日是否有被
      冒標？）丙○○○沒有問過我就自動標，冒標時間是92年
      6 月10日，標息是1,600 元，因為我參加時用余啟忠的名
      義加入2 會，丙○○○跟我說她用余啟忠名義標會，事先
      都沒有跟我說，我是在當天標完會後晚上8 點多問丙○○
      ○，之前標會標金都寫2,000 多元，為何今天只有 1,000
      多元，丙○○○才說我以前跟會都是收尾會，所以丙○○
      ○要借我的會來標，這是在當天標完會後丙○○○才跟我
      說的」、「（問：丙○○○用余啟忠的名字標會是第幾會
      ？）時間是92年6 月10日」等語（見臺灣彰化地方法院檢
      察署95年度偵緝字第600 號卷第34-36 頁，96年度偵續字
      第15號卷第16-19 、34、35頁）；證人余啟忠於警詢中證
      言：「（問：會是你跟的嗎？）是我媽媽用我的名字跟會
      的」、「（問：92年6 月10日是否有被冒標？）我不知道
      會的事，是我媽媽在處理的」等語（見臺灣彰化地方法院
      檢察署95年度偵緝字第600 號卷第34頁、96年度偵續字第
      15號卷第34、35頁）；證人張慶花於偵訊中證稱：「（問
      ：被告丙○○○有無跟你表示要借葉明嬌的會來標？）沒
      有」、「（問：你有無事先同意借葉明嬌的會給丙○○○
      標會後，事後又不同意，叫丙○○○找別人借？）沒有這
      件事」（見臺灣彰化地方法院檢察署96年度偵續字第15號
      卷第41、42頁）；證人葉明嬌於偵訊中結證：「（問：丙
      ○○○的會是誰參加的？）是我婆婆張慶花參加的」、「
      （問：你有無聽張慶花說過丙○○○借你的會來標？）沒
      有」等語（見臺灣彰化地方法院檢察署96年度偵續字第15
      號卷第41、42頁）明確，核與被告於本院準備程序及審理
      時自承：伊係自行書寫余啟忠之名字及標金1,600 元於標
      單上，且是先標完，才去告知余啟忠的母親甲○○，並告
      知其他的活會會員是余啟忠得標等語（見本院97年度訴字
      第246 號卷第36、71頁）大致相符，堪信屬實。
（二）又參以標會乃互助會會員之權利，一般民間互助會之會員
      ，本即依據自己需要金錢運用之情況而調配標會之時間，
      倘若尚未缺錢花用而不欲先行標取合會金者，多會等待互
      助會後期以較低之標息標會，俾能盡量賺取期間之利息，
      且該合會金均係會員們胼胝辛勞、多方樽節而得，以告訴
      人余啟忠或其母親甲○○與被告間並無特殊親屬故舊關係
      之情形言，衡情當無甘冒無法求償之風險，任令被告口頭
      請託即率爾捨棄賺取利息之利益，輕易借標之理，被告僅
      空言陳述向告訴人甲○○借標，並未提出借據等具體事證
      以實其說，尚難採信；再縱被告確曾向告訴人甲○○表示
      欲向告訴人甲○○之子余啟忠借標之意願，亦屬先行擅自
      冒標後之事後告知，容無告訴人甲○○事先表示同意與否
      之餘地，與事前同意借標之情，無法併一而論。另被告於
      本院審理中陳稱：「（問：你招募此會的時候，已經被人
      家倒會了？）是的」、「（問：你這樣周轉就已經有困難
      了，為何還要招募新的互助會？）我想要藉此看可否周轉
      過關？」、「（問：你這些會款收完後，你都用到何處？
      ）我都用來支付被人家倒會的會款」等語綦詳（見本院97
      年度訴字第246 號卷第71、72頁），足徵被告91年4 月10
      日召集本件合會當時，對於本身經濟狀況不佳一節已有認
      識，仍為求周轉，以未經同意、冒用余啟忠之名義競標、
      得標等詐術，致該期活會會員均陷於錯誤，確信為余啟忠
      得標，而分別交付會款予被告，被告以此方式詐得會款無
      訛，且上情與被告之子葉士瑋於被告為前揭冒標行為「後
      」之92年12月22日起至94年9 月5 日間，支票帳戶遭退票
      30 張 、總金額508,418 元等節無涉。此外，復有互助會
      會員名單影本1 紙、法務部票據信用資訊連結作業、財團
      法人金融聯合徵信中心資料等件在卷可憑（見臺灣彰化地
      方法院檢察署95年度偵緝字第600 號卷第117-123 頁），
      被告前開所辯無足採信。
（三）綜上，本件事證已臻明確，被告犯行洵堪認定，應依法予
      以論科。
三、查刑法於94年2 月2 日修正公布，並於95年7 月1 日施行。
    按行為後法律有變更者，適用行為時之法律，但行為後之法
    律有利於行為人者，適用最有利於行為人之法律，現行刑法
    第2 條第1 項訂有明文。此條規定乃與刑法第1 條罪刑法定
    主義契合，而貫徹法律禁止溯及既往原則，係規範行為後法
    律變更所生新舊法律比較適用之準據法，是刑法第2 條本身
    雖經修正，但刑法第2 條既屬適用法律之準據法，本身尚無
    比較新舊法之問題，應一律適用裁判時之現行刑法第2 條規
    定以決定適用之刑罰法律，先予辨明。又以本次刑法修正之
    比較新舊法，應就罪刑有關之共犯、未遂犯、牽連犯、連續
    犯、結合犯，以及累犯加重、自首減輕暨其他法定加減原因
    （如身分加減）與加減例等一切情形，綜其全部罪刑之結果
    而為比較，最高法院95年5 月23日95年度第8 次刑庭會議決
    議可資參照。茲就本案有關之新舊法比較部分，臚列如下：
（一）修正後刑法第33條第5 款規定「罰金：新臺幣1,000 元以
      上，以100 元計算之。」，與修正前刑法第33條第5 款規
      定「罰金：1 元以上。」不同。比較新舊法結果，以舊法
      較有利於行為人，新法並無對被告較為有利之情形，故依
      刑法第2 條第1 項前段規定，本案關於刑法第339 條第 1
      項詐欺取財罪之法定刑罰金部分，自應適用行為時之法律
      即修正前刑法第33條第5 款規定決定其罰金部分之法定刑
      。
（二）修正前刑法第55條關於想像競合犯之規定，業經修正，然
      新法第55條但書係科刑之限制，為法理之明文化，非屬法
      律之變更，而修正前刑法第55條關於牽連犯之規定，業已
      修正刪除，若依修正後之刑法，因已刪除牽連犯之規定，
      則應依數罪併罰之規定分論併罰，是經比較新、舊法結果
      ，應以被告行為時之法律即修正前第55條牽連犯之規定，
      較有利於被告。
（三）綜上被告全部罪刑之結果而為新、舊法比較，揆諸前揭最
      高法院決議及刑法第2 條第1 項所定之「從舊從輕」原則
      ，適用被告行為時法律，對被告較為有利，自應適用修正
      前之刑法規定。
四、按冒用他人名義書寫標單，冒標他人之互助會，茍標單上僅
    書寫被冒標者之姓名及所出利息之金額，就其內容本身並不
    足以獨立表示一定用意之證明，如非依民間互助會之習慣，
    尚無從認定其上之文字，係用以表示該名義人願出所書金額
    之利息以標取互助會會款之證明，則非刑法第210 條所規定
    之私文書，而係同法第220 條第1 項以文書論之準私文書（
    最高法院89年度臺上字第7199號判決意旨參照）。本件被告
    偽造之標單1 張上僅分別書寫被冒標者之姓名及欲投標金額
    ，並無其他足資令人立即辨識上開文書即為標單之意旨，必
    須依民間合會之習慣，始能用以表示該名義人願出所書金額
    之利息以標取合會會款之證明，故應係刑法第220 條第1 項
    規定之準私文書。次按民間互助會，除有特別約定外，僅係
    會首與會員訂立之契約，會員與會員間並無法律關係存在，
    而已得標會員（即死會會員），依據其與會首間之契約，無
    論何人得標，均有按期繳交會款之義務，當非陷於錯誤而交
    付會款予會首，並無被詐欺之問題，故會首冒名盜標，其詐
    欺所得之款，應僅限於被冒標會員及未得標會員繳納之會款
    （最高法院83年度臺上字第4153號判決意旨參照）。本件被
    告於92年6 月10日之某時，未得告訴人余啟忠之同意，擅自
    冒用告訴人余啟忠之名義，以1,600 元之金額得標，並將此
    與事實不符之訊息傳達予其他活會會員，以圖取得其等之當
    次會款，使各該活會會員及告訴人余啟忠均陷於錯誤，因而
    交付會款予被告，其該次犯行自該當於詐欺取財罪。核被告
    所為，係犯刑法第216 條、第210 條、第220 條第1 項行使
    偽造準私文書罪及同法第339 條第1 項詐欺取財罪。又被告
    就事實欄所載偽造告訴人「余啟忠」之署押1 次之行為，為
    該次偽造準私文書之部分行為，該次偽造準私文書之低度行
    為又為該次行使偽造準私文書之高度行為所吸收，均不另論
    罪。被告係以一冒標行為同時詐騙多數活會會員之會款，而
    同時侵害數人之財產法益，屬同種罪名之想像競合犯，應依
    修正後刑法第55條想像競合犯規定，從一詐欺取財罪處斷。
    再其所犯前開行使偽造準私文書與詐欺取財2 罪間，具方法
    、結果之關係，為牽連犯，應依修正前刑法第55條關於牽連
    犯之規定，從較重之行使偽造準私文書罪處斷。
五、爰審酌被告丙○○○並無犯罪前科、素行尚佳，有臺灣高等
    法院被告前案紀錄表1 份在卷可考，惟其利用會員之信任關
    係，偽以他人名義參與入會，並標得會款，使被害人辛苦積
    蓄，甚難求償，所受損害匪淺，且自始否認犯行，並未賠償
    被害人所受損失之犯後態度等一切情狀，量處被告如主文所
    示之宣告刑。復中華民國96年罪犯減刑條例已於96年7 月16
    日施行，而本件被告所犯之罪係在96年4 月24日以前，並無
    中華民國96年罪犯減刑條例所定不適用減刑之情形，故應依
    該條例第2 條第1 項第3 款、第7 條之規定，就被告之宣告
    刑諭知減得之刑。末偽造之標單1 張及其上「余啟忠」署押
    1 枚，均未扣案，又該合會之上揭標單已於開標完畢後即丟
    棄乙節，業據被告於本院審理時供述明確（見本院97年度訴
    字第246 號卷第72頁），復案發時點距本案判決時已近5 年
    ，參酌互助會標單率於開標後即當場丟棄未予留存之一般標
    會慣例，堪認上開標單應已滅失而無從尋得，為免徒生執行
    之困難，爰不併予宣告沒收。而該偽造標單上之偽造「余啟
    忠」署押1 枚，因該標單已滅失亦隨之不存在，自無從依刑
    法第219 條規定為沒收之宣告，附此敘明。
據上論斷，應依刑事訴訟法第299 條第1 項前段，刑法第2 條第
1 項前段、第216 條、第210 條、第220 條第1 項、第339 條第
1 項、第55 條（修正前），刑法施行法第1 條之1 第1 項、第2
項前段，中華民國96年罪犯減刑條例第2 條第1 項第3 款、第7
條，判決如主文。
本案經檢察官莊佳瑋到庭執行職務。
中    華    民    國    97    年    4     月    15    日
                     刑事第三庭 審判長法  官  姚銘鴻
                                      法  官  吳俊螢
                                      法  官  林秉暉
以上正本證明與原本無異。
如不服本判決，應於判決送達後10日內，向本院提出上訴書狀，
上訴書狀應「敘述具體上訴理由」，並按他造當事人之人數附繕
本。「切勿逕送上級法院」。
告訴人或被害人對於判決如有不服具備理由請求檢察官上訴者，
其上訴期間之計算係以檢察官收受判決正本之日期為準。
中    華    民    國    97    年    4     月    15    日
                                      書記官  梁高賓
附錄本案論罪科刑法條全文：
中華民國刑法第216條
（行使偽造變造或登載不實之文書罪）
行使第210條至第215條之文書者，依偽造、變造文書或登載不實
事項或使登載不實事項之規定處斷。
中華民國刑法第220條第1項
（準文書）
在紙上或物品上之文字、符號、圖畫、照像，依習慣或特約，足
以為表示其用意之證明者，關於本章及本章以外各罪，以文書論
。
中華民國刑法第210條
（偽造變造私文書罪）
偽造、變造私文書，足以生損害於公眾或他人者，處5 年以下有
期徒刑。
中華民國刑法第339條
（詐欺取財罪）
意圖為自己或第三人不法之所有，以詐術使人將本人或第三人之
物交付者，處5 年以下有期徒刑、拘役或科或併科1 千元以下罰
金。
以前項方法得財產上不法之利益或使第三人得之者，亦同。
前2項之未遂犯罰之。


司法院資訊處製作；財團法人民間司法改革基金會備份。
